【裁判字號】    97,易,166
【裁判日期】    970407
【裁判案由】    竊盜
【裁判全文】
台灣基隆地方法院刑事判決               97年度易字第166號
公  訴  人  台灣基隆地方法院檢察署檢察官
被      告  甲○○
                    國民
                    （在台灣基隆監獄執行中）
上列被告因竊盜案件，經檢察官提起公訴（97年度偵字第550 號
），本院裁定進行簡式審判程序並判決如下：
    主  文
甲○○犯竊盜罪，均累犯，處刑各如附表所示。應執行有期徒刑
壹年；扣案之機車鑰匙貳支均沒收。
    事  實
壹、累犯經過
    甲○○曾因竊盜案件，經本院於民國93年8 月27日，以93年
    度上易字第734 號案件，判處有期徒刑1 年6 月確定。又因
    違反毒品危害防制條例案件，經本於94年5 月16日，以94年
    度訴字第205 號案件，判處罪刑並定其執行刑為有期徒刑1
    年確定。兩案經接續執行，於96年1 月17日，因縮短刑期假
    釋並付保護管束出獄，保護管束期滿日為96年2 月2 日，因
    假釋未經撤銷假釋，其未執行之刑以已執行論，為執行完畢
    。
貳、犯罪事實
一、八件竊盜
１、第一件（自首）
    甲○○因無工作，缺少吸毒及生活費用，復意圖為自己不法
    之所有，於96年10月31日晚間10時許，在基隆市信義區○○○街52號前，以毛巾包裹其在路邊隨意撿拾而得之石塊或磚
    頭，敲破丙○○所有而停放於路邊432-MB號營業小客車之車
    窗玻璃（毀損部分未據告訴），再竊取車內中央扶手置物盒
    內之現金共新台幣（下同）約2500元，得手後離去。
２、第二件（自首）
    甲○○復意圖為自己不法之所有，於96年11月3 日夜間至翌
    日凌晨3 、4 時之間某時刻，在基隆市信義區○○○路228-
    6 號旁，以相同手法（毀損部分未據告訴），竊取冠威交通
    有限公司所有而由丁○○管理使用108-LN號營業小客車內置
    物盒內之零錢共計約500 元，得手後離去。
３、第三件（自首）
    甲○○復意圖為自己不法之所有，於96年11月21日凌晨3 、
    4 時之間，在基隆市信義區○○○路168 巷地下停車場，以
    相同手法（毀損部分未據告訴），竊取同盛交通有限公司所
    有而由庚○○管理使用592-EM號營業小客車內置物盒內之零
    錢約1300元，得手後離去。
４、第四件（自首）
    甲○○復意圖為自己不法之所有，於96年12月2 日凌晨4 時
    許，在基隆市信義區○○○街15號旁即東美一街與東美二街
    口，以相同手法（毀損部分未據告訴），竊取壬○○所有05
    8-LN號營業小客車內之零錢共計1000元，得手後離去。
５、第五件（自首）
    甲○○旋意圖為自己不法之所有，於96年12月2 日凌晨4 時
    幾分之時刻，在同一地點，以相同手法（毀損部分未據告訴
    ），竊取戊○○所有445-LY號營業小客車內之零錢共約1000
    元，得手後離去。
６、第六件
    甲○○意圖為自己不法之所有，於96年12月7 日下午4 時30
    分前之某時刻，在基隆市○○區○○路154 巷口之台灣海洋
    大學校區機車停車棚內，以其所有之機車鑰匙1 支，徒手竊
    取辛○○所有而停放於該處之OMP-081 號重型機車（價值
    5000元），得手後留供自己代步之用。
７、第七件（自首）
    甲○○復意圖為自己不法之所有，於96年12月9 日晚間10時
    許，騎乘前述竊得之OMP-081 號機車，在基隆市○○○街與
    東美二街口，以相同手法（毀損部分未據告訴），竊取戊○○所有而停放該處445-LY號營業小客車之車窗玻璃，進入車
    內著手搜尋財物，惟因戊○○已不在車內置放零錢，故未得
    手即離去。
８、第八件
    甲○○復意圖為自己不法之所有，於96年12月9 日晚間11時
    許，騎乘前述竊得之OMP-081 號機車，在基隆市○○○路17
    號住處旁之車庫，以相同手法（毀損部分未據告訴），行竊
    乙○○所有而停放於該處之883-MP號營業小客車內之零錢約
    900 元得手。
二、案發經過
    甲○○竊取得手而尚未離去時，恰為自乙○○住處出門之顏
    偉倉發現可疑，經顏偉倉質問其是否是小偷，甲○○答稱「
    是」，並利用顏偉倉不注意時，趁隙逃逸，而將該OMP-081
    號機車、安全帽1 頂及機車鑰匙2 支遺留現場。警察據報趕
    到後扣得該部機車（已發還辛○○）及鑰匙2 支，惟安全帽
    1 頂則已不知去向。
三、六件自首
    經警調閱現場監視器畫面後，通知甲○○到案說明。甲○○
    坦承前述第六件及第八件之犯行，並於有偵查權之警察知悉
    其為犯罪人前，主動坦承其餘六件犯行，表示願受裁判。
、起訴經過
    案經基隆市警察局第二分局報請台灣基隆地方法院檢察署檢
    察官偵查起訴。
    理  由
壹、簡式審判
一、法律修正
    按除簡式審判及簡易程序案件外，第一審應行合議審判，民
    國92年2 月6 日公布並於92年9 月1 日全面施行之刑事訴訟
    法第284 條之1 定有明文。其次，除被告所犯為死刑、無期
    徒刑、最輕本刑為三年以上有期徒刑之罪，或高等法院管轄
    第一審案件者外，於前條第一項準備程序進行中，被告先就
    被訴事實為有罪之陳述時，審判長得告知被告簡式審判程序
    之旨，並聽取當事人、代理人、辯護人及輔佐人之意見後，
    裁定進行簡式審判程序，修正後刑事訴訟法第273 條之1 第
    1 項亦規定甚詳。再者，刑事訴訟法第284 條之1 已於96年
    3 月26日再修正公布，規定為：「除簡式審判、簡易程序案
    件及第三百七十六條第一款、第二款所列之罪之案件外，第
    一審應行合議審判。」所謂第376 條第1 款，係指最重本刑
    為3 年以下有期徒刑、拘役或專科罰金之罪；所謂第376 條
    第2 款，係指刑法第320 條及第321 條之竊盜罪。
二、程序差異
    依修正後刑事訴訟法第273 條之2 之規定，簡式審判程序之
    證據調查，不受第159 條第1 項（傳聞法則）、第161 條之
    2 （當事人陳述意見）、第161 條之3 （自白最後調查）、
    第163 條之1 （當事人聲請調查證據）及第164 條至第170
    條（物證、書證調查、交互詰問規則）規定之限制。申言之
    ，自92年9 月1 日起，我國刑事訴訟制度改為三分法：其一
    ，輕罪案件，檢察官以「聲請簡易判決處刑書」聲請法院以
    簡易判決處刑者，法院得不經言詞辯論，逕為有罪之簡易判
    決。其二，檢察官起訴非強制辯護案件而被告認罪者，法院
    得裁定以受命法官一人進行簡式審判，其程序略如刑事訴訟
    法修正前獨任法官所進行之通常審判程序。其三，檢察官起
    訴之強制辯護案件或非強制辯護案件而被告否認全部或一部
    之犯罪者，法院應進行合議審判，適用修正後刑事訴訟法，
    進行交互詰問之通常審判程序。
三、本案情形
    經查：被告甲○○經起訴之罪名為刑法第320 條第1 項之竊
    盜罪，屬於96年3 月26日修正公布之刑事訴訟法第284 條之
    1 之除外規定，得獨任進行審判程序，不須合議為之。其次
    ，被告於97年3 月21日之審判程序進行中，就被訴事實為有
    罪之陳述，經本院告知簡式審判程序之旨，並聽取當事人之
    意見後，本院認為適合以獨任方式進行簡式審判程序，業經
    當庭裁定確定在案。
貳、事實認定
    右揭事實業據被告於警詢、偵查中及審判中坦承不諱，並經
    證人即被害人丙○○、丁○○、庚○○、壬○○、戊○○、
    辛○○及乙○○於警詢時指訴歷歷，其中證人乙○○所述部
    分，核與證人顏偉倉與基隆市警察局第二分局深澳坑派出所
    吳仁和、李偉銘警員於偵查中具結後之證述情節相符，證人
    顏偉倉之情節相符，並有照片13張在卷及機車鑰匙2 支扣案
    可稽，足見被告之自白與真實相符，可以採信，從而其犯行
    洵堪認定。
、法律適用
一、所犯罪名
    核被告所為，係犯修正後刑法第320 條第1 項之竊盜罪。
二、罰金問題
    依刑法施行法第1條之1之規定：「中華民國94年1月7日刑法
    修正施行後，刑法分則編所定罰金之貨幣單位為新台幣。94
    年1月7日刑法修正時，刑法分則編未修正之條文定有罰金者
    ，自94年1月7日刑法修正施行後，就其所定數額提高為三十
    倍。但72年6月26日至94年1月7日新增或修正之條文，就其
    所定數額提高為三倍。」相關分則法律之罰金刑，自應依上
    開規定配合調整。據此，刑法第320條第1項之規定，因非屬
    72年6月26日至94年1月7日所新增或修正之條文，應就其所
    定罰金數額提高為30倍，亦即為新台幣1萬5千元以下罰金；
    依修正刑法第33條第5款之規定，其下限為新台幣1千元。
三、適用新法
    按刑法於95年7 月1 日修正施行，依修正後之刑法第2 條第
    1 項，行為後法律有變更者，適用行為時之法律，但行為後
    之法律有利於行為人者，適用最有利於行為人之法律。新刑
    法第2 條乃係規範行為後法律變更所生新舊法比較適用之準
    據法，故於95年7 月1 日新刑法修正施行後，如有涉及比較
    新舊法之問題，即應逕依新刑法即現行刑法第2 條第1項 規
    定，為「從舊從輕」之比較（參見最高法院95年度第8 次刑
    事庭會議決議）。經查：本件行為時間在96年1 月4 日已如
    前述，並非在95年7 月1 日之前，不生新舊法比較之問題，
    應逕行適用行為時之新法。
四、一件未遂
    被告著手於第七件竊盜犯行後，因該汽車內並無財物，而未
    取得財物，屬於未遂犯，應予減輕其刑。
五、累犯加重
１、本案情形
    被告有前述有期徒刑而執行完畢之情形，有台灣高等法院被
    告前案紀錄及台灣高等法院檢察署刑案紀錄簡復表存卷可考
    。其於有期徒刑執行完畢5 年以內，故意再犯有期徒刑以上
    本罪，為累犯，應予加重其刑。
２、立法問題
    被告之品行，乃量刑考量情狀之一。法官在量刑時，對於素
    行不良者，依刑法第57條第6 款之規定，自然有所斟酌，是
    為道德上之自然加重；刑法再有累犯之設，不過立法者強迫
    司法者「應」加重其刑而已，是為法律上之強迫加重。然則
    ，被告就其前次犯罪行為已受有期徒刑之執行，其責任已經
    抵償，若再將其前次犯罪行為納入本次犯罪行為而一併評價
    ，再予加重其刑，就其所加重部分，實係將前次已受責任抵
    償之行為再次非難，顯然違背雙重處罰禁止原則，將使被告
    受到不平等之待遇。因此，累犯之制度是否違背憲法平等原
    則，已堪質疑。何況，出獄而再犯，可見監獄教化不彰，監
    獄教化不彰而怪罪被告，反而以不利益加之其身，又豈合國
    民主權之原理？申言之，司法者自會考量加重，立法者之強
    迫加重，並無必要。德國刑法於1986年廢除累犯之規定，其
    故在此，值得立法者深思。何況，若被告素行不良，法院在
    量刑時，本會一併斟酌加重其刑，惟因累犯規定係必加其刑
    ，並非得加其刑，法院不得不仔細閱讀其前科表，以資判斷
    ；而被告之檢方及院方前科表，常有數十張之多，法官常需
    耗費不少時間，始能得出其係為累犯之結論，事實上，其為
    累犯與否，在量刑上影響微小，只因法律規定不當而消耗
    法官之精神，浪費法官之精力，造成法官之疲憊，間接影響
    當事人之權益，尤其值得立法者深思！
六、自首減輕
１、本案情形
    被告前述第六件及第八件竊盜案發後，於有偵查權之警察知
    悉其為犯罪人前，主動坦承其餘六件之竊盜犯行，表示願受
    裁判等情，業經證人即基隆市警察局第二分局深澳坑派出所
    吳仁和、李偉銘警員於偵查中具結後證明屬實，並有警詢筆
    錄記明上情可考，屬於自首，對於該六件之案件，均應依刑
    法第62條前段之規定而減輕其刑，並應先依累犯加重之後，
    再依自首而減輕其刑。
２、立法缺失
    自首為減刑之原因，乃我國法制之特色。唐、宋、明、清律
    皆有規定，其為減刑之事由固無不妥；惟修正前刑法第62條
    前段規定自首為「必減」其刑，剝奪法官之個案裁量權，確
    有商榷之餘地。蓋自首之動機不一，或真出於悔悟，或為情
    勢所迫，甚或利用必減規定而犯罪再自首，以邀寬典。若自
    首乃「得減」其刑，法官尚有裁量空間，僅須減其所應減；
    惟法律規定必減，對不得已之自首及利用自首而犯罪者，則
    必減其刑之規定，如同立法放棄國家刑罰權，反而有鼓勵犯
    罪之譏。尤有進者，在司法實務上，常見被告為司機而駕車
    撞傷人時，不先將傷者送醫，反而為享受自首之利益，趕往
    警察機關自首，坐令傷者因延誤送醫甚或死亡，如此，又豈
    是自首立法之本意。再如本案，被告發生車禍而致被害人當
    場死亡，當時已無逃逸之可能，只因當場向警坦承肇事，在
    司法實務之寬鬆標準下，即可享受自首減刑之寬典，其不合
    理已無庸贅言。申言之，自首原因不一，並非單一原因，客
    觀上未至非減不可，不足以成為立法剝奪法官裁量權之正當
    事由；其立法剝奪法官之個案裁量權，即屬超過必要之程度
    ，而違背權力分立原則。何況，亞洲各國受我國法制影響，
    固有自首規定，惟日本刑法第42條第1 項、韓國刑法第52條
    第1 項之自首，均係得減其刑，並非必減其刑，亦可見我國
    立法自首必減之規定，確實超過必要之程度。94年2 月2 日
    修正公布而於95年7 月1 日施行之刑法第62條，已將必減改
    為得減，其故在此。
七、數罪併罰
    被告所犯數罪，係分別起意，應予分論併罰。其次，法官在
    個案量刑時，其所宣告之刑係罪刑相當之量刑結果，惟刑法
    第51條數罪併罰之制度，卻規定應定執行刑，此項立法使得
    法官原本宣告其與責任相當之刑罰，遭到打折。因此，除有
    期徒刑之併罰之外，此項規定自以刪除為妥，立法應注意及
    之。
１、就死刑及無期徒刑而言
    就死刑及無期徒刑而言，依刑法第51條第1 款至第4 款之規
    定，宣告多數死刑者，執行其一；宣告之最重刑為死刑者，
    不執行他刑；宣告多數無期徒刑者，執行其一；宣告之最重
    刑為無期徒刑者，不執行他刑。此種情形，乃性質上無法併
    為執行之故。然則，性質上無法併為執行部分，執行檢察官
    事實上不予執行即可，原不必在立法上明文免其執行之義務
    ；否則，將置法院之宣告刑於何地？亦即法院之宣告刑又有
    何意義？申言之，法院宣告死刑或無期徒刑者，必因其罪責
    深重，法院宣告多數死刑或無期徒刑者，必因其罪責更為深
    重；若實際無法執行，也是無可奈何；惟在法律上規定只能
    執行其一，等於免除其他部分之罪刑，對被害人而言，真是
    情何以堪？如此，此項立法又有何意義？
２、就有期徒刑而言，
Ａ、就報應之刑罰理論觀之
    依刑法第51條第5 款之規定，「宣告多數有期徒刑者，於各
    刑中之最長期以上，各刑期合併之刑期以下，定其刑期」，
    亦即在定其執行刑時，將減去若干徒刑。此項立法使得
    法官原本宣告其與責任相當之刑罰，遭到打折，如何謂之符
    合正義之制度？觀之同條第九款，從刑之沒收既得併執行之
    ，何以主刑之徒刑、拘役或罰金必須打折執行？何況，在重
    罪之定執行刑，其所減去之刑將以年計，如何謂之符合公平
    正義之原則？尤有進者，若二個以上之重罪，均宣告法定最
    低刑，則定執行結果，將低於法定刑，不合立法最低刑之要
    求，根本不合立法上之罪刑相當原則。
Ｂ、就個別預防之刑罰理論觀之
    依教育刑之「同時教化原則」觀之，有期徒刑之定執行即有
    其必要性。所謂個別預防，即監獄之執行係報應理論之責任
    抵償，被告在執行中，經由自己之悔罪與監獄之教化，得以
    再社會化，而回歸社會。為此而有行刑累進處遇（例如善時
    制）及假釋之規定。茲以被告犯殺人罪及強盜罪為例，若其
    殺人罪經宣告有期徒刑十年，強盜罪經宣告有期徒刑五年；
    在理論上，十年使其殺人行為罪刑相當，五年使其強盜行為
    罪相當。惟在實際上，既要同時執行，當被告在悔罪時，係
    同時就殺人罪及強盜罪而為之，而監獄在教化時，亦同時就
    殺人罪及強盜罪而為之，亦即被告之同時悛悔加之監獄之同
    時教化，共同促成被告之再社會化。因此，就有期徒刑而言
    ，定其執行刑即有刑罰理論之根據。惟司法實務基於罪刑相
    當之觀點，習慣上僅減少一點刑期，未曾減得太多。
３、就拘役而言，
    所謂拘役，顧名思義，是指抓來勞役，屬於強制工作，具有
    保安處分之性質，是故監獄行刑法第2 條第2 項規定「處拘
    役者應與處徒刑者分別監禁」。在刑罰種類中，拘役一項並
    無教化功能，乃不具實益之刑罰種類，立法上以廢除為宜，
    以資符合自由刑單一化之要求；6 月以下之短期自由刑，既
    難有教化作用，又易使受刑人感染惡習，除非被告有受其執
    行之特殊必要，否則尚無宣告之必要；如其宣告，應以緩刑
    或易科罰金而調和之，何況是拘役！因此，若要留存拘役，
    亦以改為保安處分為宜。然則，我國立法上不但保留拘役，
    而且比照有期徒刑之規定，應定執行刑，實無必要。觀之94
    年2 月2 日修正公布而於95年7 月1 日施行之刑法，其51條
    第10款增但書「應執行者為三年以上有期徒刑與拘役者，不
    執行拘役」，可見立法者業已明白有期徒刑與拘役之不同，
    已經執行一定期間之有期徒刑者，即無執行拘役之必要。
４、就罰金而言
    罰金雖為列為主刑之一，惟其本質類似行政罰鍰，又不發生
    監獄教化之問題，併為執行即可，原無定其執行刑之必要。
    然則，我國立法卻比照有期徒刑之規定，應定其執行刑，實
    無必要。
八、減刑條例
１、法律規定
    按犯罪在中華民國96年4 月24日以前者，除本條例另有規定
    外，依下列規定減刑：一、死刑減為無期徒刑；二、無期徒
    刑減為有期徒刑20年；三、有期徒刑、拘役或罰金，減其刑
    期或金額二分之一。依本條例應減刑之罪，未經判決確定者
    ，於裁判時，減其宣告刑。依前項規定裁判時，應於判決主
    文同時諭知其宣告刑及減得之刑，96年7 月16日施行之中華
    民國96年罪犯減刑條例第2 條第1 項、第7 條固有明文。
２、本案情形
    惟查：被告最早之行為時間在96年10月31日，既在96年4 月
    24日以後，並非在此之前，自不得依該條例加以減刑。
肆、違憲審查
一、憲法原則
１、人性尊嚴原則
    其次，德國基本法第一條第一項規定：「人性尊嚴不可侵犯
    。尊重及保護人性尊嚴，乃所有國家權力機構之義務。」依
    據國民主權原理，國民是國家主人，其人性尊嚴不可侵犯。
    尊重及保護其人性尊嚴，實係行政、立法、司法機關之義務
    。就刑事立法而言，若無法益侵害或法益危險之行為而予以
    犯罪化，或較輕責任之行為而賦予重刑罰之處罰，即是違背
    人性尊嚴原則，而為違憲之立法。
２、比例原則
    按一般認為比例原則之內涵，係適當性原則、必要性原則及
    比例性原則三項。事實上，比例原則可分為二層次，其一須
    「適當」，其次須「相當」。就刑法而言，所謂適當，是指
    其犯罪化而處以刑罰為適當。所謂相當即不過量，所謂不過
    量乃指侵害最小，是指犯罪化後所賦予之刑罰種類為相當，
    為不過量，為侵害最小。因此，若要簡而言之，比例原則之
    必要性原則及比例性原則，可以合而為一，姑且名之曰相當
    性原則。若其犯罪化而犯以刑罰之立法並不適當，即是不合
    適當性原則，進而違背比例原則。若其犯罪化之立法適當，
    而其刑罰種類之賦予並不相當，即是不合相當性原則，進而
    無論其為過重或過輕，皆是違背比例原則之立法。
３、法益原則
    據比例原則中之適當性原則之要求，國家刑罰權之行使，應
    限於必要之干預；能以其他手段而達成目的時，則應放棄刑
    罰。此謂之刑罰之「最後手段性」，亦即刑罰謙抑原則之表
    現。欲知其犯罪化之立法是否合乎適當性原則適當，必須求
    諸於法益原則。因此，比例原則中之「適當性原則」，可以
    導出刑事立法上之「法益原則」。申言之，刑事立法上之「
    法益原則」要求任何行為要加以犯罪化，必因其法益受到侵
    害或危險。蓋刑事立法之核心，在於其所保護之法益。刑法
    之任務，在於法益之保護。無法益保護，無刑法可言；亦即
    無法益受到侵害或危險，則無施以刑罰之必要。行為如未造
    成「法益侵害」或「法益危險」，則無將之犯罪化之必要。
    在法益侵害，為「實害犯」；在法益危險，為「危險犯」。
    再者，法益本身依其價值評價之強度，而呈現法益位階。生
    命、身體、自由、名譽、財產五者，按其順序，而高低位階
    化。生命法益最高，其次身體法益，其次自由法益，其次名
    譽法益，而財產法益最低。此五種傳統法益，稱之為「個人
    法益」。在個人法益以外之法益，即「超個人法益」或「一
    般法益」、「團體法益」、「整體法益」，亦必須其與個人
    法益具有關連性者，始得為刑法所保護之一般法益。所謂危
    險犯，亦即行為人之行為造成法益危險，尚未至法益侵害，
    亦立法予以犯罪化。以最高位階之生命法益言之，刑法之有
    預備殺人罪、預備放火罪、預備強盜罪、預備擄人勒贖罪，
    均因其行為已造成生命法益之危險；否則，各該罪即無設預
    備犯之必要。如係單純身體、自由、名譽、財產之法益危險
    行為，則未曾設預備犯而加以犯罪化。
４、罪刑相當原則
    在犯罪化之立法之後，其刑罰種類之賦予是否合乎行為之罪
    責，亦即是否罪刑相當，乃刑罰相當性之問題。申言之，欲
    知其犯罪化之立法是否合乎適當性原則適當，必須求於罪刑
    相當原則。因此，比例原則中之「適當性原則」，可以導出
    刑事立法上之「罪刑相當原則」。如前所述，就刑法而言，
    所謂相當即不過量，所謂不過量乃指侵害最小，是指犯罪化
    後所賦予之刑罰種類為相當，為不過量，為侵害最小。因此
    ，法定刑之刑罰種類及自由刑之刑度輕重，必須與其行為責
    任之輕重相當，亦即在具有相當性時，始得為該種刑罰之賦
    予或該級刑度之訂定。如此，其刑罰之賦予始為合乎「罪責
    原則」，使其罪責與刑罰得以相適應而具有相當性，亦即立
    法上之「罪刑相當原則」。若其犯罪化之立法適當，而其刑
    罰種類之賦予並不相當，即是違背「罪刑相當原則」，自然
    不合相當性原則，進而無論其為過重或過輕，皆是違背比例
    原則之立法。
二、竊盜罪
１、罪之審查
    查刑法第第320 條第1 項竊盜罪，其犯罪行為所侵害者，係
    侵害財產法益，屬於財產之實害犯，其犯罪化之立法固有必
    要；惟財產犯罪而無暴力行為時，是否必須列為公訴罪（非
    告訴乃論之罪固包括自訴罪，惟自訴者少），非無商榷之餘
    地。因此，修正為告訴乃論之罪，似可考慮。至於刑法第32
    1 條第1 項之加重竊盜罪，除其第5 及第6 款乃純道德加重
    條款外，其第1 款至第4 款，依法益觀點言之，似因被害人
    之生命法益陷於危險使然。申言之，第1 款之夜間侵入住宅
    竊盜、第2 款之毀越安全設備竊盜、第3 款之攜帶凶器竊盜
    、第4 款之結夥三人以上竊盜，在對被害人之財產法益產生
    實害之外，並對其生命、身體及自法益產生危險，而為財產
    法益之實害犯、生命、身體及自由法益之危險犯。既與生命
    法益有關，其犯罪化並加重其刑之立法尚有法理可言。惟其
    第5 款之乘災害之際竊盜、第6 款之在車站或埠頭竊盜，則
    純因道德非難性之考量，並非基於法益之考量，事實上，其
    量刑委諸司法即可，特設條文而加重其刑之立法並無必要，
    併此說明之。
２、刑之審查
    其次，竊盜罪之刑度為五年以下有期徒刑、拘役或罰金，加
    重竊盜罪之刑度為六月以上五年以下有期徒刑。由於時空背
    景不同，民國24年施行之現行刑法，其33條將有期徒刑之上
    限定為15年，係以當時「人生平均年齡不過四十一、二齡」
    為其立法理由；刑法各罪名之有期徒刑上下限，刑法各該侵
    害生命、身體、自由、名譽或財產罪之刑度安排，亦均以此
    為其立法理由。然則，60餘年後之今日已然不同，平均人壽
    將近80歲，已近立法當時1 倍；而目前更由當時之農業社會
    進展至電腦科技時代，惟刑法並未配合修正刑度，歷年來只
    知制訂並修正罰金罰鍰提高標準條例，不知制訂「有期徒刑
    提高標準條例」，造成司法實務普遍性重罪輕判之必然結果
    。例如在竊盜之罪，無論被告觸犯幾件，其連續犯加重結果
    ，刑度止於7 年半，豈是合理？如此，造成法官無從為罪刑
    相當之量刑。因此，本院認為可以考慮制訂「有期徒刑提高
    標準條例」，加倍提高刑法分則各罪有期徒刑之上下限，若
    財產犯罪得提高刑度一倍，與日本刑法相同，為十年以下有
    期徒刑，法官才有妥適之量刑空間。
伍、刑罰裁量
一、罪刑相當原則
１、自刑罰理論觀之
    就刑罰之報應理論言之，刑罰係以其具有痛苦性之本質，來
    均衡具有不法本質之犯罪，藉以衡平行為人之罪責，使行為
    人得因責任抵償而贖罪，而社會正義得以實現義，是故強調
    「刑罰之輕重應與罪責之輕重成比例」，是為司法上之罪刑
    相當原則。其報應之內容即為自由之剝奪，亦即有期徒刑之
    相加，而監獄即為執行報應之場所。再就特別預防理論言之
    ，受刑人之犯罪係社會化過程之障礙，應使其在監執行，以
    接受再教育而求其再社會化。復就一般預防理論觀之，以對
    受刑人之施以刑罰，作為威嚇他人之手段，不過刑罰之附帶
    作用，並非其主要目的。關於刑罰之目的，通常採取綜合理
    論，各國皆然；既有報應罪責，又有預防再犯，並有嚇阻他
    人犯罪之功能；惟報應理論所強調之「刑罰之輕重應與罪責
    之輕重成比例」，仍為刑罰裁量之基本原則。
２、自憲法原則觀之
    依據前述人性尊嚴原則，「人性尊嚴不可侵犯。尊重及保護
    人性尊嚴，乃所有國家權力機構之義務。」在被告之行為責
    任確定後，其刑罰種類之賦予或自由刑之量定，均應相當而
    不可過量，否則即是違背比例原則中之相當性原則，自然不
    合司法上之「罪刑相當原則」。因此，刑事司法上之「罪刑
    相當原則」要求法官在量刑時，應依法益之位階，重所當重
    ，輕所當輕，必使罪得其刑而刑當其罪；不得重罪而輕判，
    或輕罪而重判；期使責任與刑罰得以相適應，而具有相當性
    。地藏十輪經（第三卷）云：「若犯重罪，應重治罰；若犯
    中罪，應中治罰；若犯輕罪，應輕治罰；令其慚愧，懺悔所
    犯。」其此之謂也！
二、刑罰裁量
１、主刑裁量
    為此，本院：１、審酌被告之品行、生活狀況、智識程度、
    犯罪之動機、目的、犯罪所生之危害、犯後之態度等一切情
    狀之後，２、再斟酌拘役並無教化功能，乃不具實益之刑罰
    種類，立法上以廢除為宜，以資符合自由刑單一化之要求；
    六月以下之短期自由刑，既難有教化作用，又易使受刑人感
    染惡習，除非被告有受其執行之特殊必要，否則尚無宣告之
    必要；如其宣告，應以緩刑或易科罰金而調和之等情。３、
    再考慮各該被告並未與告訴人達成和解，賠償損失；惟被告
    是否應施予刑罰並使之入監獄執行，應依刑罰理論及刑事政
    策而加以考量，斟酌重點在於被告有無執行剝奪其自由，並
    施以監獄之教化，以使其再社會化之必要性，並非以其是否
    已經和解而為主要之判斷標準。然則，被告始終未與被害人
    達成和解；４、復特別考量被告之竊盜前科累累，卷附台灣
    高等法院被告全國前案紀錄表記之甚明。申言之，被告除有
    前述累犯之情形外，甫出獄不久，即於96 年6月間，再犯兩
    件機車竊盜案件，即以石塊、磚頭敲破車輛車窗，而竊取車
    內財物，經檢察官提起公訴，並經本院於96年8 月28日，以
    96年度訴字第575 號案件，判處有期徒刑3 月、4 月，再定
    其執行刑為有期徒刑6 月，甫於96年9 月26日確定而尚未執
    行；被告又於96年10月9 日，再以相同方式竊取財物，經本
    院於96年12月19日，以96年度基簡字第1380號判處有期徒刑
    3 月確定而尚未執行；復於96年12月間，以相同方式竊取財
    物，經檢察官提起公訴，經本院於97年2 月15日，以97年度
    易字第46號案件，判處有期徒刑3 月共8 次，再定其執行刑
    為有期徒刑1 年2 月而尚未確定。因此，本案之量刑自不宜
    輕縱；惟其自始坦承犯行，八件之中有六件自首，犯罪後態
    度良好等情；５、本院因而認為在累犯加重及自首減輕之後
    ，分別量處前開自由刑，足以使其罪刑相當，爰分別宣告之
    ，以示儆懲，並定其應執行之刑，以期被告之能知自新。６
    、至於主文在各罪之後諭知易科罰金之折算標準，係考量若
    其中有部分罪名先行確定，檢察官即得據以執行，無庸再行
    聲請本院諭知易科罰金之折算標準，併此說明之。
２、從刑沒收
    扣案之鑰匙2 支，係被告所有而供犯罪即第六件竊盜案件所
    用之物，已據其供明，應予宣告沒收。
陸、據上論斷
    應依刑事訴訟法第273 條之1 、第299 條第1 項前段、刑法
    第320 條第1 項、第3 項、第47條第1 項、第25條第2 項、
    第62條前段、第41條第1 項前段、第2 項、第51條第5 款、
    刑法施行法第1 條之1 ，判決如主文。
本案經檢察官己○○到庭執行職務。
中    華    民    國    97    年    4     月    7     日
                  刑事第二庭法  官  陳  志  祥
以上正本證明與原本無異。
如不服本判決，應於收受送達後10日內，向本院提出上訴狀，敘
述上訴之理由，上訴於台灣高等法院，並應按他造當事人之人數
附具繕本。
中    華    民    國    97    年          月          日
                            書記官  王  月  娥
附表：
第一件：甲○○竊盜，累犯，處有期徒刑貳月；如易科罰金，以
        新台幣壹仟元折算壹日。
第二件：甲○○竊盜，累犯，處有期徒刑貳月；如易科罰金，以
        新台幣壹仟元折算壹日。
第三件：甲○○竊盜，累犯，處有期徒刑貳月；如易科罰金，以
        新台幣壹仟元折算壹日。
第四件：甲○○竊盜，累犯，處有期徒刑貳月；如易科罰金，以
        新台幣壹仟元折算壹日。
第五件：甲○○竊盜，累犯，處有期徒刑貳月；如易科罰金，以
        新台幣壹仟元折算壹日。
第六件：甲○○竊盜，累犯，處有期徒刑肆月；如易科罰金，以
        新台幣壹仟元折算壹日；扣案之機車鑰匙貳支均沒收。
第七件：甲○○竊盜未遂，累犯，處有期徒刑貳月；如易科罰金
        ，以新台幣壹仟元折算壹日。
第八件：甲○○竊盜，累犯，處有期徒刑月；如易科罰金，以
        新台幣壹仟元折算壹日。
附錄：
刑法第320條第1項、第3項：
意圖為自己或第三人不法之所有，而竊取他人之動產者，為竊盜
罪，處五年以下有期徒刑、拘役或五百元以下罰金。
前二項之未遂犯罰之。


司法院資訊處製作；財團法人民間司法改革基金會備份。
